【裁判字號】    89,上,29
【裁判日期】    890622
【裁判案由】    損害賠償
【裁判全文】
臺灣高等法院花蓮分院民事判決  八十九年度上字第二九號
      上    訴    人  甲○○
                      乙○○
                  即金都汽車.
      共同訴訟代理人  邱聰安律師
      被  上  訴  人  丁○○
                      丙○○○.
                      己○○
                      庚○○
                      辛○○
      兼右  五人共同
      訴 訟 代 理 人  戊○.
右當事人間請求損害賠償事件，上訴人對於臺灣台東地方法院中華民國八十八年十一
月十九日（八十八年度訴字第一五五號）第一審判決，提起上訴，本院判決如左：
      主  文
上訴駁回。
第二審訴訟費用由上訴人等連帶負擔。
      事  實
甲、上訴人方面：
  一聲明：
    (一)原判決不利上訴人部分廢棄。
    (二)右廢棄部分被上訴人在第一審之訴及假執行之聲請駁回。
  二陳述：除與原判決記載相同者予以引用外，補稱：
    (一)乙○○（金都汽車行）部分：
      (1)「按目前在台灣經營交通事業立營利私法人，接受他人靠行（即出資人以該
        交通公司之名義購買車輛，並以該公司名義參加營運），而向該靠行人（即
        出資人）收取費用，以資營運者，比比皆是，此為週知之事實，是該靠行之
        車輛在外觀上既屬該交通公司所有，乘客又無從分辨該車輛是否他人靠行營
        運者，則乘客於搭乘時，祇能從外觀上判斷該車輛係某交通公司所有，該車
        輛之司機即係受僱為該交通公司服勞務。按此種交通企業，既為目前台灣社
        會所盛行之獨特經營型態，則此交通公司，即應對廣大乘客之安全負起法律
        上之責任。蓋該靠行之車輛，無論係由出資人自行駕駛，或招用他人合作駕
        駛，或出租，在通常情形，均為該交通公司所能預見，苟該駕駛人係有權駕
        駛（指非出自偷竊或無權占有後所為之駕駛），在客觀上似應認其係為該交
        通公司服勞務，而應使該交通公司負僱用人之責任，方足以保護交易之安全
        ，原審未注意及此，竟依前揭理由，遽為上訴人敗訴之判決，難謂允洽。」
        （最高法院七十七年台上字第六六五號）、「周再長所駕肇事大貨車既登記
        為上訴人名義所有，車箱上又標明上訴人名稱，則其駕車載貨，在外觀上足
        認其係為上訴人執行駕車職務。上訴人亦舉林宏祺證稱：該車平時由其駕駛
        ，有時由周再長開車，每日工資六、七百元，是周再長為上訴人執行職務而
        肇事，堪以認定，上訴人自應負僱用人之連帶賠償責任。」（最高法院七十
        七年度台上字第一五一號）、「民法第一百八十八條第一項所謂受僱人，並
        非僅限於僱傭契約所稱之受僱人，凡客觀上被他人使用為之服勞務而受其監
        督者均係受僱人。本院著有五十七年台上字第一六六三號判例。被上訴人既
        允許靠行之000－0000號計程車以伊公司名義（通常在車體上漆有被
        靠行公司名義）營業載客。在客觀上能否謂蔡建福非為被上訴人使用為之服
        勞務而受其監督之人，不無推求之餘地。」（最高法院七十六年台上字第一
        四一八號）。
      (2)民法第一百八十八條所稱之受僱人，係以事實上之僱用關係為標準，最高法
        院四十五年度台上字第一五九九號著有判例。本件甲○○所有之計程車一部
        靠行於乙○○所經營之金都汽車行營業，然該小客車車體兩邊，並有噴有「
        金都汽車行」或「金都」之字樣，嗣朱文貴將該車轉租與翟文英營業，亦為
        乙○○所不知，而翟文英駕駛該車過失致人於死，在客觀上，翟文英並未向
        監理站辦理受僱於乙○○之登記，外觀上，且該小客車車體並未噴有「金都
        汽車行」或「金都」之字樣，足以使人認其係為乙○○所經營之金都汽車行
        服勞務，在事實上亦無翟文英被乙○○所經營金都汽車行使用為金都汽車行
        服勞務而受金都汽車行監督之情形（最高法院五十七年台上字第一六六三號
        判例參照），自難令金都汽車行就翟文英過失致死之行為負民法上僱用人之
        連帶賠償責任。從而原判決對於該車並未有「金都汽車行」或「金都」之字
        樣，使人外觀上認為司機為車行之司機，並未斟酌及之，概認凡客觀上使他
        人為服勞務者均為僱用人，其相對人均為受僱人，所謂客觀上足以使人認為
        係金都汽車行所僱之司機，究何所據﹖並未說明，顯然理由不備之違誤。
    (二)甲○○部分：
      上訴人祇是將小客車出租與翟文英駕駛載客，彼此之間僅有租賃關係，事實上
      並無僱用關係，原判決遽而以僱用關係判令甲○○負連帶賠償責任，令人難予
      甘服。
    (三)本件被上訴人之被繼承人林子孟於民國八十八年一月廿六日清晨六時二十分許
      ，駕駛搬運車橫越馬路，其未注意綠色隧道來往車輛，林子孟本身亦有過失，
      原判決對於被上訴人之請求，縱認上訴人應負連帶賠償責任，惟並未斟酌林子
      孟與有過失之程度，予以核減，遽而全部准許，殊有未當。
乙、被上訴人方面：
  一聲明：如主文所示。
  二陳述：除與原判決記載相同者予以引用外，補稱：
    (一)乙○○（即金都汽車行）部分：
      (1)依民法第一百八十八條第一項所謂僱用人，祇須外觀上行為人係為其服勞務
        即為已足，最高法院五十七年台上字第一六六三號著有判例。甲○○將計程
        車靠行於上訴人乙○○所經營之金都汽車行營業，雙方約定上訴人甲○○所
        有前開計程車，使用上訴人乙○○所經營之計程車公司行號（即金都汽車行
        ）營業牌照營運，上訴人甲○○應繳予上訴人乙○○每月一千五百元，亦為
        甲○○、翟文英、乙○○所承認，並有台東縣計程車客運業勞資契約書影本
        在卷可稽，從而在客觀上足以使人認為翟文英係為上訴人乙○○服務而受其
        監督之人。
      (2)再者，依「有權利即有責任」之法理，乙○○有每月收取一千五百元及勞資
        契約書等節，已如前述情事，自不容其推卸責任。
      (3)綜前述，乙○○自應對翟文英執行職務時侵權行為所致之損害負連帶賠償責
        任。
    (二)甲○○部分：
      查肇事計程車係上訴人甲○○所有，案發時翟文英係受僱於甲○○駕駛該車營
      業，有甲○○、翟文英二人供述在卷，今上訴人甲○○翻異稱僅有租賃關係，
      實不足以採信。
    (三)翟文英以時速高達八十公里以上在公路上超速疾駛（當時速不得超過四十公里
      ）被害人何能防範﹖是以肇事的結果係翟文英違背注意之義務，且結果之發生
      在客觀上是可預見的，應由翟文英負全部的過失責任甚明。
  三證據：引用原審提出之證據。
丙、本院依職權調閱原審法院八十八年度交訴字第十四號刑事卷宗。
      理  由
一本件被上訴人在原審起訴主張共同被告翟文英（此部分未上訴，已經確定在案）係
  受僱於上訴人朱文貴之計程車司機，上訴人朱文貴將其所有車牌號碼Ｐ六─六三六
  號營業小客車靠行上訴人乙○○所經營之金都汽車行。被告翟文英於民國八十八年
  一月二十六日清晨六時二十分許，沿台九線由花蓮往台東方向行駛至台東縣卑南鄉
  台九線三八二公里以南六百公尺處（即綠色隧道），理應注意車輛行駛時，駕駛人
  應注意車前狀況，隨時採取必要之安全措施及汽車行車速度及應依標誌之規定（當
  地時速不得超過四○公里）等道路交通安全規定，而依當時天候晴、路面乾燥、無
  缺陷及障礙物、視距良好，並無不能注意之情事，竟疏於注意車前狀況，仍以高達
  八○公里之時速超速馳駛，適同一時、地，被害人即被上訴人丙○○○之配偶、被
  上訴人己○○、庚○○、辛○○、丁○○、戊○○之父林子孟駕駛搬運車（俗稱爬
  山虎）橫越馬路，被告翟文英避煞不及，撞擊李子孟前開車輛，致林子孟因顱骨骨
  折，當場不治死亡，被告翟文英既受僱於上訴人朱文貴、乙○○，渠三人自應負連
  帶賠償責任。為此伊等六人基於民法第一百八十四條第一項前段、第一百八十八條
  第一項前段、第一百九十二條、第一百九十四條侵權行為之規定，訴請判令(一)上訴
  人等與翟文英應連帶給付被上訴人丙○○○新台幣（下同）四百二十七萬九千三百
  四十元及自八十八年十一月五日起至清償日止，按週年利率百分之六計算之利息。
  (二)上訴人等與翟文英應連帶給付被上訴人己○○、庚○○、辛○○、丁○○、戊○
  ○各三十萬元及各自八十八年十一月六日起至清償日止，按週年利率百分之五計算
  之利息。（原審判決上訴人等應連帶給付丙○○○一百十七萬六百元，己○○、庚
  ○○、辛○○、戊○○、丁○○各十萬元及均自八十八年十一月六日起至清償日止
  ，按週年利率百分之五計算之利息，而駁回被上訴人等其餘之請求，被上訴人等對
  於受敗訴判決部分，並未提起上訴，此部分業已確定在案），上訴人甲○○則以翟
  文英係向伊承租計程車，伊與翟文英並無雇傭關係，自不必負連帶責任，縱認伊應
  負連帶責任，被害人林子孟亦與有過失，原審並未斟酌」云云，上訴人乙○○亦以
  「甲○○雖將其計程車靠行於伊之金都車行，但其將計程車租予翟文英，則為伊所
  不知，何況該計程車並未漆上金都車行或「金都」字樣，自難令伊負連帶賠償責任
  ，何況縱認伊應負連帶賠償責任，原審亦未審酌被害人林子孟與有過失」各等語資
  為抗辯。
二本件被上訴人起訴主張共同被告翟文英係受僱於上訴人朱文貴之計程車司機，上訴
  人朱文貴將其所有車牌號碼Ｐ六─六三六號營業小客車靠行上訴人乙○○所經營之
  金都汽車行，共同被告翟文英於前揭時地駕駛前開計程車，疏未注意車前狀況，並
  以高達八○公里之時速超速馳駛，不慎撞及被害人林子孟，致林子孟因顱骨骨折，
  當場不治死亡之事實，業經本院依職權調取原審法院八十八年度交訴字第一四號翟
  文英過失致死一案全卷核閱無訛，並為共同被告翟文英及上訴人等所不爭執，復有
  刑事判決乙件附卷可稽，自堪信被上訴人等此部分之主張為真實。又被上訴人等分
  別為林子孟之配偶、子女，亦有戶籍謄本六件在卷可憑，被上訴人等此部分之主張
  ，亦堪認為真正。
三按因故意或過失不法侵害他人之權利者，負損害賠償責任；又受僱人因執行職務，
  不法侵害他人權利者，由僱用人與行為人連帶負損害賠償責任；不法侵害他人致死
  者，對於支出殯葬費之人，亦應負損害賠償責任；被害人之父母、子女及配偶，雖
  非財產上之損害，亦得請求賠償相當之金額，民法第一百八十四條第一項前段、第
  一百八十八條第一項前段、第一百九十二條、第一百九十四條分別定有明文。查前
  開計程車係上訴人朱文貴所有，案發時翟文英係受僱於上訴人朱文貴駕駛該車營業
  ，已據上訴人朱文貴、共同被告翟文英二人供述在卷。共同被告翟文英於其刑事案
  件偵審中亦坦承受雇於上訴人朱文貴屬實，再按，民法第一百八十八條第一項所謂
  僱用人，祇須外觀上行為人係為其服勞務即已足。本件上訴人朱文貴將前開計程車
  ，靠行於上訴人乙○○所經營之金都汽車行營業，雙方約定上訴人朱文貴所有前開
  計程車使用上訴人乙○○所經營之計程車公司行號（即金都汽車行）營業牌照營運
  ，上訴人朱文貴每月應繳予上訴人乙○○一千五百元等節，亦為上訴人等所不爭執
  ，並有台東縣計程車客運業勞資契約書影本在卷可憑，該契約並載明，司機雇用應
  向車行登記，將職業駕駛執照等件影印一分交上訴人乙○○之車行存查（見原審卷
  第二十六頁），上訴人乙○○豈能諉為不知。在客觀上足以使人認共同被告翟文英
  係為上訴人乙○○服務而受其監督之人，縱令該計程車上並未漆有車行名稱，惟係
  因上訴人等違反法令規定，未依法律之規定所致（見道路交通安全規則第四十二條
  第一項第二款「營業小客車應於兩側後門加漆牌照號碼及公司行號，或個人名稱．
  ．．」之規定）亦不能以此解免責任。從而，上訴人朱文貴、乙○○對於被告翟文
  英執行職務時侵權行為所致損害，依民法第一百八十八條第一項之規定，應負連帶
  賠償責任，亦屬明確。
四共同被告翟文英既過失致林子孟於死，被上訴人等分別為林子孟之配偶、子女，自
  得依前開規定請求上訴人等連帶賠償其損害。爰就被上訴人等之請求分述如左：
  (1)被上訴人丙○○○為林子孟料理後事，共支出殯葬費合計三十七萬零六百元，業
    為共同被告翟文英及上訴人等所不爭執，亦有其提出之收據二件為證，經核均屬
    必要費用，此部分請求應予准許。又被害人林子孟為被上訴人丙○○○之夫，林
    子孟遭此橫禍，當場喪命，被上訴人丙○○○所受精神之打擊，無以名之，且上
    訴人等及共同被告翟文英自八十八年一月二十六日肇事歷經刑事判決確定迄今，
    仍未與被上訴人等丙○○○達成和解，亦未表示歉意，縱林子孟出殯當日亦未到
    場致意，難認渠等有何歉意及悔意，被上訴人丙○○○之悲痛更劇，加以其年邁
    歷經訴訟過程之長期煎熬，內心所受之折磨痛苦倍增，被上訴人請求上訴人等賠
    償精神上損害，亦屬正當，經審酌兩造之身分、地位及經濟能力，認以命上訴人
    等連帶賠償其精神上損害一百萬元為適當，在此範圍內，應予准許。至於被上訴
    人以被害人林子孟生前領有退休金三百二十三萬一千九百元，每月優惠存款利息
    高達四萬八千四百七十九元，固有存摺影本乙件在卷可按。惟按，政府為落實照
    顧退休公務員，避免其退休金用盡，退休後生活無著，特別許其存入代理國庫之
    台灣銀行帳戶內，每月給予特別優惠之利息，以照顧其生活，此項優惠利息係以
    該退休公務員生存為限，即該退休公務員生存，始有特別照顧之必要，如已死亡
    ，則失所附麗。準此，該項優惠利息，具有專屬性，不得作為繼承標的，迥然甚
    明。被上訴人丙○○○主張林子孟死亡後五年內之優惠存款利息損失，共二百九
    十萬八千一百四十元部分，即屬無據，此部分不能准許。
  (2)被上訴人己○○、庚○○、辛○○、丁○○、戊○○為被害人林子孟之子女，林
    子孟雖年已近七十四歲，然老當益壯，清晨即駕駛搬運車下田，其勇於任事勤於
    勞動，堪為後輩之表率，而共同被告翟文英高速駕車撞及林子孟，致林子孟顱骨
    骨折當場死亡，被上訴人己○○等五人自是悲痛莫名，且上訴人等迄無悔意及歉
    意，已如前述，被上訴人等五人更情何以堪，渠等各請求上訴人等連帶賠償精神
    上損害，經審酌兩造之身分、地位及經濟能力，應以命上訴人等各賠償三十萬元
    為適當，在此範圍內均予准許。
  (3)另被上訴人等前已共同受領上訴人等所投保之汽車強制責任險之死亡給付保險金
    一百二十萬元，為被上訴人等自認在卷，自應從前述上訴人等應連帶賠償被上訴
    人等之金額中扣除每人各二十萬元。
  綜上所述，被上訴人丙○○○請求上訴人等連帶賠償一百十七萬六百元，被上訴人
  己○○、庚○○、辛○○、丁○○、戊○○各請求上訴人等連帶賠償十萬元，及均
  自八十八年十一月六日起至清償日止按週年利率百分之五計算之利息部分，為有理
  由，應予准許；逾此部分為無理由，應予駁回。原審因而為上訴人敗訴之判決，並
  以被上訴人等陳明願供擔保，請准宣告假執行，其勝訴部分，經核無不合，爰酌定
  相當之擔保金額併宣告之；認事用法，核無不當。上訴人等上訴意旨以伊等不必負
  連帶賠償責任及被害人與有過失云云指摘原判決不利伊等部分為不當，求為廢棄改
  判，為無理由，應予駁回。
五兩造其餘主張及抗辯，均不影響於本件判決之結果，爰不一一論述，併此明。
據上論結：本件上訴為無理由，依民事訴訟法第四百四十九條第一項，第八十五條第
二項，判決如主文。
中      華      民      國    八十九    年      六      月    二十二    日
                              審判長法官  吳  鴻  章
                                    法官  黃  永  祥
                                    法官  莊  謙  崇
右為正本係照原本作成。
如對本判決上訴，須於判決送達後二十日內向本院提出上訴狀，其未表明上訴理由者
，應於提出上訴後二十日內向本院補提理由書狀( 均須按他造當事人之人數附繕本 )
上訴時應提出委任律師或具有律師資格之人之委任狀，委任有律師資格者，另應附具
律師及格證書及釋明委任人與受任人有民事訴訟法第四百六十六條之一第一項但書或
第二項( 詳附註 )所定關係之釋明文書影本。
                                  書記官  劉  夢  蕾
中      華      民      國    八十九    年      六      月    二十六    日
附註：
民事訴訟法第四百六十六條之一( 第一項、第二項 )：
對於第二審判決上訴，上訴人應委任律師為訴訟代理人。但上訴人或其法定代理人具
有律師資格者，不在此限。
上訴人之配偶、三親等內之血親、二親等內之姻親，或上訴人為法人、中央或地方機
關時，其所屬專任人員具有律師資格並經法院認為適當者，亦得為第三審訴訟代理人


司法院資訊處製作；財團法人民間司法改革基金會備份。
